最高法院民事判決　　　　　　　　　　　　　　　九十三年度台上字第二三六六號
　　上　訴　人　丙○○
　　訴訟代理人　高素真律師
　　被 上訴 人　乙○○
　　上　訴　人　甲○○
　　共　　　同
　　訴訟代理人　孫銘豫律師
右當事人間請求所有權移轉登記事件，上訴人對於中華民國九十三年六月二十九日台
灣高等法院第二審更審判決（九十二年度重上更(一)字第一一二號），各自提起上訴，
本院判決如下：
    主  文
原判決除假執行部分外廢棄，發回台灣高等法院。
    理  由
本件上訴人丙○○起訴主張：伊與被上訴人乙○○為兄弟，於民國六十年間，以五五
比四五比例合夥經營亞麻子及建築等事業，並成立大維建設事業股份有限公司（下稱
大維公司），由伊及家人共同持股二七五○股，被上訴人及其配偶即對造上訴人甲○
○共同持有二二五○股。嗣為結束合夥事業，先於七十年一月底向台北市政府申辦大
維公司結束營業，並陸續協議分配合夥財產，至七十四年十一月二十五日始析產完畢
。依析產協議，原登記甲○○名下之如原判決附表（下稱附表）一、二所示土地（下
稱系爭土地）係分配予伊，詎被上訴人除將系爭土地所有權狀正本交付予伊，及由伊
管理使用外，不但拒不將系爭土地所有權移轉登記予伊，反而於訴訟進行中將附表一
編號四所示土地以贈與為原因，移轉登記為被上訴人所有。至附表二所示土地，經台
北縣板橋市公所公告徵收後，對造已於七十八年九月七日領取土地補償金新台幣（下
同）三百三十五萬一千六百六十五元，經伊於八十七年十一月十九日去函催討，亦拒
不給付。爰依析產協議及民法第二百二十五條第二項規定，求為命甲○○應將附表一
所示土地所有權應有部分移轉登記與伊；被上訴人及甲○○應給付伊三百三十五萬一
千六百六十五元及自八十七年十一月二十日起加計法定遲延利息。另依情事變更原則
，「追加」請求被上訴人與甲○○間就附表一所示編號四土地，於八十九年十一月一
日所為贈與之債權及物權行為應予撤銷，並塗銷其所有權移轉登記之判決（第一審為
丙○○敗訴判決。原審改判甲○○應將附表一所示除編號四以外之土地所有權移轉登
記予丙○○，及給付丙○○三百三十五萬一千六百六十五元本息，並駁回丙○○之其
餘上訴及追加之訴。上訴人各就其不利部分之判決聲明不服。被上訴人乙○○之上訴
，因不合法，本院另以裁定駁回）。
上訴人甲○○及被上訴人則以：系爭土地依六十九年間達成之析產協議，係分歸被上
訴人所有，對造之請求，已屬無據。況對造迄今始就六十九年間達成之協議為請求，
其請求權亦已罹於時效而消滅。伊更不同意對造所為訴之追加等語置辯。
原審就第一審所為丙○○敗訴之判決，一部分改判，命甲○○為前述之給付，一部分
仍予維持，駁回丙○○之上訴及其追加之訴，係以：丙○○與乙○○兩兄弟合夥經營
之大維公司係於七十年一月底始向台北市政府申辦解散登記，該合夥六十七年五月二
十一日及七十四年十一月二十五日尚有亞麻子出售所得之分配，六十八年四月十四日
有台北市○○○路之房屋收回款分配、六十九年七月八日有埔墘賣地款分配，乃至七
十四年十一月二十五日仍有合夥事業之收入等事實，有大維公司六十八年度、六十九
年度營利事業所得稅預估申報書、台北市政府簡復表、清算所得申報書及乙○○製作
之帳冊可證，堪認系爭合夥財產於七十四年十一月二十五日前尚未清算完結。是以丙
○○主張以乙○○所製作之帳冊記載合夥財產最後有收入之七十四年十一月二十五日
作為合夥財產分配請求權時效起算點，其請求權未罹於時效而消滅，自屬可取。其次
，丙○○主張系爭土地依析產協議歸其所有，業據提出所有權狀正本為證，並經證人
蔡淑真證實，參諸丙○○將原登記於其配偶蕭足名下，依析產協議應歸乙○○所有之
坐落北投區○○段○○段五九四號等土地四筆，除即交付所有權狀正本予乙○○外並
已完成所有權移轉登記，以及系爭土地換發土地所有權狀後，甲○○及被上訴人從未
向丙○○索討所有權狀，且於以「贈與」為原因移轉附表一編號四所示之土地所有權
予乙○○時，仍謊稱該所有權狀正本遺失等情，丙○○主張保管土地所有權狀者，即
係分得該所有權狀所載土地之人，應屬可採。甲○○及被上訴人既不爭執系爭土地之
所有權狀正本為丙○○所持有，其提出系爭土地之課稅通知或會勘通知，以及系爭土
地或為畸零地或為道路用地，丙○○實未占有使用，所為該土地非分歸丙○○之辯解
，即不足否定系爭土地非屬丙○○所有。則依析產協議，甲○○原均應將系爭土地所
有權移轉登記予丙○○，惟其中附表一編號四所示之土地，業已移轉登記為被上訴人
所有，丙○○訴請甲○○移轉該筆土地，因給付不能，為無理由。除該筆土地外，其
餘附表一所示之七筆土地，丙○○對甲○○之請求即屬有理。另附表二所示土地，業
經政府徵收，並由登記名義人甲○○受領補償費，丙○○依民法第二百二十五條第二
項規定訴請甲○○給付該補償費本息，亦有理由，應予准許。丙○○逾此部分之請求
及其追加之訴，均不應准許云云，為其論斷之基礎。
按訴訟標的之有無變更，應以當事人、訴訟標的法律關係及訴之聲明，三者是否均屬
相同，為區別之標準。倘其中有一項不同，即屬訴之變更。本件上訴人甲○○於訴訟
進行中，將附表一所示編號四之土地以贈與法律關係，將之移轉登記為其夫即被上訴
人乙○○所有，上訴人丙○○乃以情事變更為由，變更訴之聲明，追加以「被上訴人
與甲○○間就附表一所示編號四土地，於八十九年十一月一日所為贈與之債權及物權
行為應予撤銷，並塗銷其所有權移轉登記」為其第一項聲明，加上其原有之聲明，組
成新的聲明取代原有之聲明。原審未就其前後之聲明是否與民事訴訟法第二百五十五
條第一項第四款之規定相符為斟酌，逕以該筆土地已屬給付不能，而為丙○○此部分
不利之判決，自有違誤。其次，債權債務之主體以締結契約之當事人為準。債權人不
得對於債務人以外之人而請求履行（本院十七年上字第九○六號判例意旨參照），若
系爭合夥關係僅存於丙○○與乙○○兄弟間，丙○○能否基於其兄弟間之合夥析產協
議，請求非契約當事人之甲○○履行？若因乙○○與甲○○共同持有二二五○股，而
認甲○○亦為合夥人之一，於丙○○僅持有一千股之情形下，就其配偶、子女共同持
有之二七五○股，能否排除其等併為合夥人之身分，而得由丙○○以自己一人名義為
合夥比例（百分之五十五）之請求？如析產協議契約確係存在於丙○○、乙○○兄弟
間，依該協議，附表一、二所示之土地應分歸丙○○所有；而附表二所示土地業為政
府徵收，其徵收補償費已由乙○○之妻甲○○以所有權登記名義人之地位領取，又為
原審所認定，則乙○○與甲○○間就該土地之登記為甲○○所有，究屬何種法律關係
？苟乙○○對該土地無何權利，何以得由其一人與丙○○成立析產協議，將之分歸丙
○○所有？丙○○對該徵收補償費是否不得請求乙○○給付？能否以該土地係登記於
乙○○配偶甲○○名義而由其向政府機關領得徵收補償費，即不問其與乙○○間對該
補償費權利歸屬之約定，逕謂丙○○對乙○○不得為該部分之請求？均應先予釐清。
又兩造於六十七年五月間有亞麻子出售所得之分配，六十八年四月間有建物出售所得
之分配，六十九年七月間有賣地款之分配，為原審認定之事實。果爾，其究為合夥清
算後合夥財產之分析？抑或合夥關係存續中合夥利益之分配？與處分系爭土地之協議
，在性質上是否相同？能否謂系爭合夥財產於七十四年十一月間仍未清償完結，請求
權消滅時效期間尚不能起算？均非無研求勾稽之餘地。再者，系爭土地係於六十九年
間達成析產協議，徵諸上訴人丙○○於另案被上訴人乙○○訴請其清償附表二所示土
地補償費之不足款時之陳述（一審卷、五六頁），其訴訟代理人於本事件之自認（原
審重上卷、四四頁，原審上更(一)卷、八六頁），以及證人蔡淑真（丙○○之女）之證
詞（原審重上卷、六六、六七頁），上訴人甲○○、被上訴人乙○○一再辯稱析產協
議於六十九年達成，丙○○之請求權已罹於消滅時效，是否全然無據？原審未經詳究
，遽為甲○○不利益之判決，自嫌速斷。上訴論旨，各自指摘原判決對其不利部分為
不當，求予廢棄，非無理由。
據上論結，本件上訴均為有理由。依民事訴訟法第四百七十七條第一項、第四百七十
八條第二項，判決如主文。
中　　　華　　　民　　　國　　九十三　　年　　 十一 　　月　　 十八 　　日
                              最高法院民事第五庭
                                  審判長法官  蘇　茂　秋
                                        法官  朱　建　男
                                        法官  蘇　達　志
                                        法官  陳　碧　玉
                                        法官  沈　方　維
      右正本證明與原本無異
 　　　　　                              　　　書  記  官
中　　　華　　　民　　　國　　九十三　　年　　 十二 　　月　　　一　　　日
                                                                        Ｌ
